臺灣臺中地方法院民事判決　95年度訴字第1197號
原　　　告　甲○○
訴訟代理人　林麗麗律師
被　　　告　臺中縣龍井鄉公所
法定代理人　乙○○
訴訟代理人　張居德律師
複　代理人　曾耀聰律師
　　　　　　丁○○
當事人間排除侵害事件，本院於民國96年6月20日言詞辯論終結
，判決如下：
    主    文
被告應將坐落臺中縣龍井鄉○○段五五四號土地上鋪設之柏油路
面除去。
訴訟費用新臺幣萬壹仟貳佰捌拾貳元，由被告負擔。
    事實及理由
一、原告主張：伊於民國75年間買受坐落臺中縣龍井鄉○○段55
    4地號土地（以下簡稱系爭土地，該土地重測前之地號為臺
    中縣龍井鄉○○○段新庄子小段46-9地號，以下所稱「重測
    前」之地段，均指新庄子段新庄子小段），嗣於81年間，在
    該土地之一側放置大型貨櫃1只，供伊所經營之家具行堆置
    大型家具、停車及上、下家具之用，系爭土地之另一側，則
    作為停車使用。伊於近來因個人經濟規劃，擬於系爭土地上
    建築房屋，正依據相關建築法規，申請確定建築線及建築執
    照之際，被告竟未事先與伊溝通或協調，亦未先以公文告知
    伊，即配合優勢警力，強行以工程車在系爭土地上鋪設柏油
    ，所為顯已妨害伊對系爭土地所有權之行使，對伊之權益造
    成莫大侵害。被告雖抗辯系爭土地供不特定公眾通行已數十
    年，為既成巷道，已成立公用地役關係，原告就系爭土地所
    有權之行使因而受有限制云云，惟系爭土地位處臺中縣龍井
    鄉○○○路與綠園路之交接處，綠園路未與系爭土地鄰接之
    另一側築有圍牆，無法供車輛出入，是以僅有綠園路兩側住
    宅之住戶，可能利用系爭土地通往遊園南路，從而系爭土地
    並非供不特定公眾通行使用，自非既成巷道，原告無忍受他
    人通行之義務，被告以系爭土地應提供公眾通行為由，在其
    上鋪設柏油，自非有據，為此依據民法第767條中段規定，
    提起本件訴訟，並聲明：被告應將在系爭土地上所鋪設之柏
    油予以除去，將該土地回復原狀。
二、被告抗辯：系爭土地位於臺中縣龍井鄉○○○路與綠園路口
    ，依林務局農林航空測量所74年7月6日之航空攝影圖示顯示
    ，該土地於斯時已為一寬9.6公尺之現有巷道，且該巷道存
    在達20年以上，則系爭土地已有公用地役關係存在，原告所
    有權之行使應受限制，不得妨害公眾之通行。從而，被告身
    為主管機關，為不特定大眾之利益及道路安全管理之必要，
    於系爭土地上鋪設柏油，並無不當，原告請求被告除去系爭
    土地上之柏油，以回復該土地原狀，並無理由等語，並聲明
    ：駁回原告之訴。
三、原告主張系爭土地為其所有，該土地上之柏油為被告所鋪設
    等事實，業據其提出土地登記謄本1件及照片4幀為證，且為
    被告所不爭執，堪信為真實。
四、原告另主張：被告係未經其同意而在系爭土地上鋪設柏油，
    其自得本於該土地所有權人之地位，請求被告除去系爭土地
    上之柏油，以回復該土地原狀等語，為被告所否認，並以前
    揭情詞置辯，則本件應審究者，厥為：系爭土地是否為已成
    立公用地役權關係之既成道路，致原告必須容忍公眾通行，
    而不得收回自用？按「既成道路成立公用地役關係，首須為
    不特定之公眾通行所必要，而非僅為通行之便利或省時；其
    次，於公眾通行之初，土地所有權人並無阻止之情事；其三
    ，須經歷之年代久遠而未曾中斷，所謂年代久遠雖不必限定
    其期間，但仍應以時日長久，一般人無復記憶其確實之起始
    ，僅能知其梗概（例如始於日據時間、八七水災等）為必要
    」，業經司法院大法官會議釋字第400號解釋著有明文。以
    下即依上述解釋意旨，檢視系爭土地是否已具備既成道路成
    立公用地役關係之要件，經查：
  (一)系爭土地並非供不特定之公眾通行：
    查系爭土地之一側面臨臺中縣龍井鄉○○○路，另一側則與
    臺中縣龍井鄉○○路相鄰接，又綠園路未與系爭土地鄰接之
    另一側現築有圍牆，四周雜草叢生等情，有原告所提出之「
    綠園路房屋規劃之通往遊園南路之路線圖」，及系爭土地附
    近照片（即原證16、17、19、20）附卷可稽。被告雖抗辯：
    自綠園路未與系爭土地相鄰之一側左轉後直行，即可到達臺
    中港路等語，並提出市售地圖與自網路下載之航測圖各1份
    為證，然綠園路未與系爭土地鄰接之一側，目前築有圍牆一
    節，業經前述照片清楚呈現，且被告自承系爭土地及其附近
    區域之現況，與該等相片相符（參見本院95年8月16日言詞
    辯論筆錄），顯見被告所提上述地圖及航測圖顯示之由綠園
    路該側左轉以通往臺中港路之通路，業已封閉，是以，非居
    住在綠園路兩旁之住戶，應無可能使用系爭土地通行，蓋上
    述住戶固得自綠園路借道系爭土地對外通往遊園南路，惟其
    他不特定之公眾自遊園南路轉入系爭土地後，所面臨者，僅
    有盡頭已被封閉之綠園路，無法藉由系爭土地通往其他地區
    ，故除該等可得特定之綠園路兩側住戶以外，並無其他不特
    定公眾有利用系爭土地通行及對外聯絡之必要與可能，從而
    系爭土地縱確有長期提供其所有人以外之人通行之事實，然
    因不符合前述「須為不特定公眾通行所必要」之要件，自難
    認係既成道路而成立公用地役關係。被告固另提出由51人連
    署、內容略為：該51人通行綠園路已近30年，然原告購得系
    爭土地後，除將貨櫃置於該土地充當車庫外，更將鄉公所於
    該土地上鋪設之柏油剷除，影響其等通行；另綠園路之東側
    遭不明人士堵塞阻礙通行，為此陳請臺中縣政府建設局、工
    務局、政風室、臺中縣政府龍井鄉公所建設課儘速補鋪綠園
    路柏油路面、移除路障貨櫃、拆除堵塞道路圍牆、恢復綠園
    路通行至臺中港路等語之陳情書影本1份，旨欲證明系爭土
    地已供多數民眾通行已約30年。然被告自陳出具該份陳情書
    者，即為綠園路兩側建物之住戶（見被告於95年7月26日所
    具民事答辯二狀第1頁），則該陳情書仍不能證明：除居住
    綠園路兩旁可得特定之人外，另有多數不特定之公眾曾長期
    通行系爭土地，故無從僅憑該份書證，即認系爭土地已成既
    成道路，而為對被告有利之認定。
  (二)由系爭土地通行至中港路之通路目前已封閉，故該土地供通
    行之作用業已中斷：
    次查，被告另抗辯：系爭土地所在位置於74年7月6日時，已
    為一寬9.6公尺之現有巷道等語，並提出於「說明」部分載
    有：「遊園（南）路口與綠園路口係為寬9.6公尺之現有巷
    道，並依林務局農林航空測量所於74年7月6日航空攝影圖示
    ，系爭巷道係由遊園南路通達中港路，已有1巷道存在達20
    年以上」等語之臺中縣政府95年5月1日府建城字第09500917
    23號函影本1份為憑。然綠園路未與系爭土地相鄰之一側已
    遭圍牆封閉，前已敘及，故上述函文所稱由遊園南路經由系
    爭土地、綠園路再通往中港路之巷道，已因上述圍牆之興築
    ，而無法再作為遊園南路與中港路間之聯絡道路，是以，包
    括系爭土地在內之前開巷道，即便早在74年間即已存在，然
    因其由遊園南路通達中港路之通行作用業已中斷，自與既成
    道路「須經歷之年代久遠而未曾中斷」之要件有悖，則被告
    執上述臺中縣政府函文，抗辯系爭土地應係既成道路，仍非
    可採。
  (三)綠園路兩側建物之住戶，除借道系爭土地外，尚有其他可通
    往遊園南路之通路，其等多年來經由系爭土地對外通行，僅
    係為通行之便利及省時（本段所述臺中縣龍井鄉○○段各地
    號土地之相關位置，如附圖所示）：
    再查，位於綠園路南側之臺中縣龍井鄉○○段663及664地號
    2筆土地上，分別坐落有建號為龍井鄉○○段849及850建號
    之2層樓建物，該2建物之2樓面積均為90.89平方公尺，1樓
    面積則較小，均僅有38.72平方公尺，故在該2建物第1、2層
    樓之間，因而形成一空間可作為通道，亦即，自綠園路可利
    用該通道，先到達臺中縣龍井鄉○○段660地號土地，再右
    轉至同段577地號土地後直行，即可通往遊園南路等情，業
    據原告提出上述2建物之登記謄本、地籍圖謄本及上述通道
    之相片1幀（參見原告96年4月17日民事準備狀(七)所附證物25
    ）為證。原告主張上述通道方為綠園路兩側建物興建之初，
    地主與建商所規劃之對外聯絡道路一節，固為被告所否認，
    然觀諸前述照片所示之上開通道寬度，已足供自用小客車或
    休旅車出入無虞，且高度亦相當於一般建物之一層樓高，則
    以綠園路兩側建物均屬住家，並無大型車輛必須出入一節觀
    之，該處住戶利用該通道以對外通行，應無困難。再者，綠
    園路所坐落之臺中縣龍井鄉○○段716地號土地，重測前為
    45-7號土地，在68年間為訴外人陳春得與陳山內共有；綠園
    路兩側建物坐落之土地中，位於該道路南側之臺中縣龍井鄉
    ○○段661至667、670至681、715、718至720地號等十餘筆
    土地（即包括前述通道所在之上開地段663、664地號土地）
    ，均係分割自重測前45地號土地；該道路北側之臺中縣龍井
    鄉○○段527至550地號等二十幾筆土地，則係分割自重測前
    45-1地號土地，該重測前45及45-1地號2筆土地，於68年間
    ，分屬訴外人陳山內及陳春得所有；惟系爭土地重測前之地
    號為46-9號，係分割自重測46-8號土地，該筆土地於原告在
    75年間取得所有權之前，乃登記於訴外人丙○之妻名下等情
    ，亦經原告提出重測前45、45-1、45-7地號土地登記簿影本
    、系爭土地及臺中縣龍井鄉○○段716地號土地登記謄本各1
    份足憑，復經證人丙○於本院96年1月23日言詞辯論期日到
    庭結證明確，是以綠園路及其兩側建物坐落土地之原所有權
    人，與系爭土地在原告之前之所有權人，非屬同一，則綠園
    路兩側土地之所有權人，在該等土地上建屋時，應無可能將
    他人所有之系爭土地，規劃為建物之聯外道路。再參諸原告
    另提出之臺中縣龍井鄉○○段660、577地號土地登記謄本及
    異動索引顯示，該2筆土地重測前之地號分別為45-90及45-1
    07號，該2筆土地自68年間起，亦均為訴外人陳山內所有，
    迄至93年間始出售予訴外人許淑貞等情，可知自綠園路經由
    上開位於東園段663、664地號土地間之通道通往遊園南路，
    所必經之同段660、577等地號土地，原本均屬綠園路坐落土
    地之共有人之一及該道路南側建物之所有權人、即訴外人陳
    山內所有，則原告所稱該一動線始係該訴外人在綠園路兩側
    興建房屋時所規劃之道路等語，殆不無可能。是綠園路兩側
    建物之住戶，除經由系爭土地通往遊園南路外，既另可依循
    前述通道對外通行，則系爭土地顯非供該等住戶通行所必要
    ，該等住戶所以長期借道系爭土地前往遊園南路，無非係考
    量由系爭土地直行，即可到達遊園南路，且此一路徑之路面
    較寬，較諸利用東園段663、664、660、577等地號土地通行
    ，除須多次轉彎外，其通道亦較為狹小者，更為便利或省時
    ，惟此與前引司法院大法官會議解釋理由書所揭櫫：既成道
    路成立公用地役關係，須以土地係供不特定公眾通行所必要
    ，非僅為通行之便利與省時之要件者，迥不相牟，由此益見
    系爭土地並非既成道路，是自無從成立公用地役關係。
  (四)被告提出之以下抗辯及證據，亦不足以證明系爭建物已符合
    既成道路之要件，而存在公用地役關係：
  1.被告雖抗辯：系爭土地之原地主因在該處興建建物，特別將
    該土地留作道路，以便出入遊園南路與中港路；故原告在75
    年間購買包括系爭土地在內之重測前46-8地號土地時，因系
    爭土地已作為道路使用許久，故原地主係以幾近贈與之價格
    將系爭土地出售予原告；又原告取得該重測前46-8地號土地
    所有權後，即委託訴外人即王銘絹代書申辦將該土地分割為
    臺中縣龍井鄉○○段553、554（即系爭土地）、555地號等3
    筆土地之手續，其中553號土地業經原告轉賣他人，555號土
    地由原告自行興建建物使用，系爭土地則作為道路使用至今
    ，顯見原告明知系爭土地應留作道路使用，否則並無可能單
    獨將系爭土地分割出來。故原告既知悉系爭土地應供公眾通
    行使用，且其亦因而得以極低價格購得該土地，嗣後卻拒絕
    提供該土地作為道路，並提起本件訴訟請求被告除去妨害，
    其行使權利顯然違背誠實信用原則等語。然經本院依被告聲
    請，通知證人丙○於本院上述言詞辯論期日到庭時，該證人
    結證稱：重測前46-8地號土地原本係伊之妻所購買，後來在
    72、73年間出售部分給姓林之人（按應係指原告），土地買
    賣事宜均由伊之妻處理，伊並不知悉伊之妻以何價格出售該
    筆土地等語，並無法證明被告所辯：系爭土地因供作道路已
    久，故原告在購買包括系爭土地在內之重測前46-8地號土地
    時，就系爭土地部分係以極低之價格買受等語，係屬真實；
    至其另證述：該重測前46-8地號土地於其妻出售予原告前，
    係屬農地，並無建物，都是空地等語，與被告抗辯：系爭土
    地乃原地主在該處興建建物時保留作為道路使用等情，亦有
    不符，則被告上述抗辯之真實性如何，更值存疑。況且，被
    告既自承原告係在購得重測前46-8地號土地後，始將該土地
    申請分割為臺中縣龍井鄉○○段553、554（即系爭土地）、
    555地號等3筆，則原告應係以單一之價格，向重測前46-8地
    號土地之原所有權人，購得該筆土地之全部，則被告抗辯：
    原告在重測前46-8地號土地未經分割為系爭土地等3筆土地
    前，即與出賣人特別就嗣後分割為系爭土地之部分議定較低
    價格云云，顯不符合交易常情，殊難採信。被告上開抗辯既
    均不足採，其據此主張：原告係在明知系爭土地為既成道路
    之情況下，取得該土地所有權，竟提起本件訴訟，請求被告
    除去對該土地所有權之妨害，有違誠信原則云云，自非有據
    。至被告雖另聲請本院訊問證人王銘絹，然該名證人既僅係
    受原告委託，辦理將重測前46-8地號土地分割為3筆土地之
    事，對於系爭土地是否已符合前揭既成道路之要件，以致原
    告所有權之行使應受限制？難認有何瞭解，本院因認該名證
    人無訊問之必要，附此敘明。
  2.被告另提出訴外人林廖雪於66年12月15日申請門牌證明時檢
    附之現場示意圖影本（即被證8之圖示），及綠園路旁市場
    於68年間興建時之完工證明書內所附配置圖（即被證9之圖
    示）各1份，旨欲證明系爭土地早在66年間即供作道路使用
    。然前一現場示意圖既為訴外人林廖雪申請門牌證明時所提
    出，應係其私人繪製之圖示，再觀諸其上所標明林廖雪建物
    所在位置，乃位於與綠園路及中港路均呈垂直走向之道路旁
    ，且較鄰近中港路，及被告另提出之臺中縣龍井鄉戶政事務
    所於66年12月15日所發661215鄉戶字第1983號門牌證明影本
    所載，林廖雪興建之建物門牌號碼為新庄村「臺中港路」23
    號等情，可知林廖雪並非綠園路兩側建物之住戶，且其建物
    與中港路接近，通行便利，並無借道綠園路以對外通行之必
    要，自難期其對於綠園路兩側建物之住戶究係經由何種途徑
    與遊園南路取得聯絡，有何深刻瞭解，從而尚難以該訴外人
    繪製之上述示意圖中，將相當於系爭土地之部分畫為道路，
    即認系爭土地在其於66年間申請門牌證明時，已供作道路使
    用。至於後一份配置圖，乃訴外人張八郎等人所提出，為被
    告於本院96年6月20日言詞辯論期日所自承，故亦非公文書
    ，且其內容主要在顯示綠園路一帶建物之配置與規劃方式，
    就圖中非屬建物（即未標示阿拉伯數字或英文字母者）之土
    地，係作何用途，並未明確記載；再以該配置圖與附圖所示
    地籍圖兩相對照可知，系爭土地之位置已在該配置圖左側之
    邊緣，且該圖在相當於系爭土地之部份，並無任何文字或線
    條之記載，則繪製該配置圖之人，究有無將系爭土地列入繪
    製之範圍內，猶有疑義，實不得因該配置圖就相當於系爭土
    地之位置留白，即遽認系爭土地在該圖繪製當時，已供作道
    路使用，是被告所提該2份圖示，仍無從證明系爭土地因已
    長久供不特定多數人通行，而成為既成道路。
  (五)綜上所述，系爭土地既非供不特定之公眾通行，且其與中港
    路間之通行作用業已中斷，至於綠園路兩側建物之住戶所以
    習於利用系爭土地通往遊園南路，無非考量該路徑之省時與
    便利性，實則其等尚可經由其他動線對外聯絡，從而，系爭
    土地並不具備前引司法院大法官會議解釋闡釋之既成道路要
    件，即無公用地役關係之存在，被告未經系爭土地所有權人
    即原告同意，在其上鋪設柏油，自已妨礙原告對該土地所有
    權之行使，則原告自得請求被告除去此項妨害。
五、按所有人對於妨害其所有權者，得請求除去之，民法第767
    條中段定有明文。系爭土地既為原告所有，且並非已成立公
    用地役權關係之既成道路，原告自無容忍公眾通行之必要，
    惟被告未經其同意，在系爭土地上鋪設柏油，顯已妨害原告
    就系爭土地所有權之行使，從而，原告本於前揭規定，請求
    被告將其在系爭土地上鋪設之柏油除去，回復系爭土地之原
    狀，以排除原告就系爭土地行使所有權之妨害，自有理由，
    應予准許。
六、本件事證已臻明確，兩造其餘攻擊防禦方法，核與判決結果
    無影響，爰不分別斟酌論述，附此敘明。
七、訴訟費用（即裁判費30,700元及證人旅費582元，合計31,28
    2元）負擔之依據：民事訴訟法第78條。
中　　華　　民　　國　　96　　年　　 7　　月　　18　　日
                  民事第三庭    法  官  鍾啟煒
正本係照原本作成。
如對本判決上訴，須於判決送達後20日內向本院提出上訴狀。
中　　華　　民　　國　　96　　年　　 7　　月　　18　　日
                                書記官
